臺灣苗栗地方法院民事判決
109年度訴字第638號
原      告  劉賴正  

訴訟代理人  馮彥錡律師
複代理人    陳盈樺律師
被      告  謝秀珍  
            林佳福  
            林麗雯  
            林麗君  

上  一  人
法定代理人  許文進  
被      告  鍾紹英  

被      告  林壬福（即林銀成之承受訴訟人）


            林貴福（即林銀成之承受訴訟人）

            林肇蘭（即林銀成之承受訴訟人）


            林慶豐（即林銀成之承受訴訟人）

            林靜怡（即林銀成之承受訴訟人）

            林玟汝（即林銀成之承受訴訟人）


上列當事人間請求分割共有物事件，本院於民國110年9月23日言
詞辯論終結，判決如下：
    主    文
一、被告林壬福、林貴福、林肇蘭、林慶豐、林靜怡、林玟汝應
    就被繼承人林銀城所有苗栗縣○○鄉○○段000地號土地，應有
    部分6 分之1 辦理繼承登記。
二、兩造共有坐落苗栗縣○○鄉○○段000地號、面積12641平方公尺
    土地，分割如民國110年5月4日苗栗地政事務所複丈成果圖
    （即附件附圖）所示：編號640-B區塊所示面積6320.5平方
    公尺分歸原告取得；編號640-A區塊所示面積6320.5平方公
    尺分歸被告謝秀珍、林佳福、林麗雯、林麗君、鍾紹英、林
    壬福、林貴福、林肇蘭、林慶豐、林靜怡、林玟汝依附表一
    「分割後共有比例」欄所示比例維持共有。
三、訴訟費用由兩造按附表二「訴訟費用負擔比例欄」所示比例
    負擔。
    事實及理由
壹、程序方面
一、被告經合法通知，未於言詞辯論期日到場，核無民事訴訟法
    第386 條各款所列情形，爰依原告之聲請，由其一造辯論而
    為判決。
二、按當事人死亡者，訴訟程序在有繼承人、遺產管理人或其他
    依法令應續行訴訟之人承受其訴訟以前當然停止；前開承受
    訴訟人於得為承受時，應即為承受之聲明，他造當事人，亦
    得聲明承受訴訟，民事訴訟法第168 條、第175 條分別定有
    明文。本件被告林銀城於民國110年3月22日訴訟繫屬中死亡
    ，而被告林壬福、林貴福、林肇蘭、林慶豐、林靜怡、林玟
    汝（下稱林壬福等6人）為其繼承人，有除戶謄本及戶籍謄
    本、繼承系統表在卷可憑（本院卷第191至213頁），經原告
    具狀聲明林壬福等6人承受訴訟（本院卷第187、189頁），
    核無不合，應予准許。
貳、實體方面
一、原告主張：坐落苗栗縣○○鄉○○段000地號、面積12641平方公
    尺土地（下稱系爭土地）為兩造所共有，應有部分如附表二
    「應有部分比例」欄所示，兩造就系爭土地並無不分割之約
    定，且依其使用目的，亦無不能分割之情形，因兩造就分割
    方法無法達成協議，爰依民法第823 條、第824 條規定，請
    求為系爭土地之分割。又系爭土地東側與產業道路相鄰，原
    告所屬劉家、被告所屬林家祖先早年各自使用系爭土地之南
    、北側，而系爭土地南側現況亦為原告所使用，故原告主張
    分得系爭土地南側，即附件附圖民國110年5月4日苗栗地政
    事務所複丈成果圖（下稱附圖）所示編號640-B區塊土地（6
    320.5平方公尺），另編號640-A區塊土地（6320.5平方公尺
    ）則由被告依其等原應有部分比例維持共有；又原共有人林
    銀城於訴訟中死亡，林壬福等6人為其繼承人，迄未為繼承
    登記，亦應為繼承登記後維持共有，而提起本訴等語。並聲
    明：如主文第一、二項所示。
二、被告鍾紹英則以：同意分割，分割方案再具狀表示。另被告
    林壬福、林貴福、林肇蘭則以：同意原告之分割方案（見本
    院卷第403頁）。其餘被告則未於言詞辯論期日到場，亦未
    提出書狀作何聲明、陳述。
三、法院之判斷：
  ㈠按因繼承、強制執行、公用徵收或法院之判決，於登記前已
    取得不動產物權者，非經登記，不得處分其物權，民法第75
    9 條定有明文。又分割共有物，性質上為處分行為，依民法
    第759 條規定，共有不動產之共有人中有人死亡時，於其繼
    承人未為繼承登記以前，固不得分割共有物。惟原告如於本
    件訴訟中，請求死亡共有人之繼承人辦理繼承登記，並合併
    對繼承人及其餘共有人為分割共有物之請求，不但符合訴訟
    經濟原則，亦與民法第759 條規定之旨趣無違（最高法院69
    年台上字第1012號判例意旨參照）。查系爭土地之原共有人
    即被告林銀城於110年3月22日死亡，而其繼承人有林壬福等
    6人，有前開除戶謄本及戶籍謄本、繼承系統表，惟林壬福
    等6人，迄今尚未辦理繼承登記，有系爭土地登記謄本在卷
    可憑（見本院卷第389頁）。則原告起訴請求分割系爭土地
    同時，併予請求被告林壬福等6人，就其等被繼承人林銀城
    所遺系爭土地之應有部分辦理繼承登記，核無不合，應予准
    許。爰判決如主文第一項所示。
  ㈡按各共有人，除法令另有規定外，得隨時請求分割共有物。
    但因物之使用目的不能分割或契約訂有不分割之期限者，不
    在此限；分割之方法不能協議決定，法院得因任何共有人之
    請求，命以原物分配於各共有人，民法第823 條第1 項、第
    824 條第2 項第1 款前段分別定有明文。原告主張為系爭土
    地為兩造共有，且未有不分割之協議，依物之使用目的亦無
    不能分割之情事，但迄今仍未能達成分割協議等情，業據其
    提出系爭土地登記謄本、地籍圖在卷可憑（見本院卷第41至
    47頁），亦未據到庭被告鍾紹英、林壬福、林貴福、林肇蘭
    所爭執，另被告謝秀珍、林佳福、林麗雯、林麗君、林慶豐
    、林靜怡、林玟汝等人未於言詞辯論期日到場，亦未提出書
    狀作何聲明、陳述，自堪信為真實，故原告依民法第823 條
    、第824 條請求分割系爭土地，應予准許。
  ㈢按法院裁判分割共有物，屬形成判決，可自由裁量定共有物
    之分割方法，但應兼顧全體共有人之利益，並斟酌各共有人
    之意願、使用情形、利害關係、共有物之性質、價格、利用
    價值及分割後之經濟效用等情形，依公平原則，而為適當之
    分配，不受當事人聲明或主張之拘束。又依民法第824 條第
    2 項、第3 項規定為裁判分割共有物之方法有三：㈠以原物
    分配於各共有人。㈡變賣共有物以價金分配於各共有人。㈢
    以原物為分配時，如共有人中，有不能按其應有部分受分配
    者，得以價金補償之。是法院為裁判分割時，需衡酌共有物
    之性質、價格、經濟效用及公共利益、全體或多數共有人利
    益等因素，並兼顧公平之原則。若原則上認原物分配對全體
    或多數共有人有利，須先就原物分配，必於原物分配有困難
    者始予變賣，以價金分配於各共有人，且就原物分配時，如
    共有人中有不能按其應有部分受分配者，亦得以金錢補償之
    ，並非定出於變賣之一途（最高法院94年度台上字第1768號
    、98年度台上字第2058號民事判決意旨參照）；又按法院為
    裁判分割時，如因共有人之利益或其他必要情形，就共有物
    之一部，仍有維持共有之必要，同法第824條第4項，已賦予
    法院得對該部分仍維持共有之權限，以符實際並得彈性運用
    （最高法院102年度台上字第1336號判決意旨參照）。經查
    ：
　⒈本件原告主張系爭土地前由原告所屬劉家、被告所屬林家祖
    先早年各自使用系爭土地之南、北側，目前由南側現況亦為
    原告所使用乙情，均未具到庭被告鍾紹英、林壬福、林貴福
    、林肇蘭所爭執，且其餘被告未於言詞辯論期日到場，亦未
    提出書狀作何聲明、陳述，堪信為真實。
　⒉又系爭土地為山坡地、其上並無地上物，均為雜木林、竹林
    ，東側有臨路等情，並據本院現場履勘屬實，有本院勘驗筆
    錄、現場照片及地籍圖套繪正射影像圖、110年2月24日苗栗
    地政事務所複丈成果圖在卷可憑（見本院卷第161至169、17
    3頁），而依原告主張之分割方案，係自臨路口處劃分為二
    ，故兩造所分得之土地均得以臨路而無通行上之問題。本院
    審酌原告之分割方案，已符合民法第824條所定以原物分配
    為原則，且係依過往及現在土地使用之狀況，依兩造應有部
    分比例分配土地，無不公平之情形，又依此分割方案，兩造
    均得通行至道路，亦不致造成通行之問題，復經被告林壬福
    、林貴福、林肇蘭其餘共有人之同意，亦符合共有人之意願
    ，故認由原告取得附圖編號640-B區塊土地、被告取得編號6
    40-A區塊土地，應屬適當。
　⒊再者，被告謝秀珍、林佳福、林麗雯、林麗君等人就系爭土
    地之應有部分僅各有24分之1，換算所得土地面積約527平方
    公尺，面積非大，參以系爭土地為山坡地，有地勢高低落差
    之情形，被告所分得附圖編號640-A區塊土地，倘再加以單
    獨分割，將可能造成某些人分得之土地無法使用（如於懸崖
    處），並造成系爭土地細分，影響土地整體價值與效用，本
    院審酌於此，認被告所分得之土地如仍保持共有，較有利於
    共有人及有助提升系爭土地整體之價值，而認被告有維持共
    有之必要，故原告主張被告依其等原應有部分比例換算共有
    比例（即附表一所示比例），於編號640-A區塊土地維持分
    別共有，應屬可採，而被告林壬福等6人則就分得編號640-A
    區塊土地，於繼承林銀城應有部分下維持公同共有。至被告
    鍾紹英雖稱將具狀表示分割方案，然迄自本院言詞辯論終結
    前，均未提出，自無從審酌，附此敘明。　
四、綜上所述，系爭土地並無不能分割之事由，原告訴請分割系
    爭土地，本院兼顧兩造權益，依兩造意願、共有物性質、經
    濟效用及利用價值及利益之均衡等情狀，認為系爭土地應由
　　被告林壬福等6人為繼承登記，且系爭土地應以原物分割如
    主文第二項所示，不僅有利於土地整體使用，亦符合共有人
    之意願，為妥適之分割方案。
五、因共有物分割、經界或其他性質上類似之事件涉訟，由敗訴
    當事人負擔訴訟費用顯失公平者，法院得酌量情形，命勝訴
    之當事人負擔其一部，民事訴訟法第80條之1 定有明文。本
    件分割共有物之方法，本應由法院斟酌何種方式較能增進共
    有物之經濟效益，並兼顧兩造之利益，以決定適當之分割方
    法，不因何造起訴而有不同，故原告請求分割之訴雖有理由
    ，惟關於訴訟費用負擔，依民事訴訟法第80條之1 規定，仍
    應由共有人全體各依其應有部分比例負擔之，較為公允。 
    　　 
中　　華　　民　　國　　110 　年　　9 　　月　　30　　日
                  民事第一庭  法  官    黃思惠
以上正本係照原本作成。
如對本判決上訴，須於判決送達後20日內向本院提出上訴狀（須
附繕本）。如委任律師提起上訴者，應一併繳納上訴審裁判費。
                              書記官    林翰章
中　　華　　民　　國　　110 　年　　9 　　月　　30　　日

附表一
苗栗縣○○鄉○○段000地號（面積12641平方公尺）  現登記共有人 分割後共有比例 林銀城 分別共有4/12（繼承後由被告林壬福、林貴福、林肇蘭、林慶豐、林靜怡、林玟汝公同共有） 謝秀珍 分別共有1/12 林麗君 分別共有1/12 林佳福 分別共有1/12 林麗雯 分別共有1/12 鍾紹英 分別共有4/12 

附表二
現共有人 應有部分比例 訴訟費用負擔比例 原告 1/2 1/2 林銀城 1/6 被告林壬福、林貴福、林肇蘭、林慶豐、林靜怡、林玟汝連帶負擔1/6 謝秀珍 1/24 1/24 林麗君 1/24 1/24 林佳福 1/24 1/24 林麗雯 1/24 1/24 鍾紹英 1/6 1/6